臺灣屏東地方法院民事判決　　　　　　　 99年度訴字第190號
原　　　告　陳家順
原　　　告　陳蔡應珠
原　　　告　陳耀進
前列三人共
同訴訟代理
人　　　　　唐國盛律師
前列三人共
同送達代收
人　　　　　李玲玲
被　　　告　臺灣土地銀行股份有限公司
法定代理人　蘇樂明
訴訟代理人　王經文
訴訟代理人　湯耀民
送達代收人　王經文
上列當事人間債務人異議之訴事件，本院於民國99年1 月5 日言
詞辯論終結，判決如下：
    主      文
原告之訴駁回。
訴訟費用由原告負擔。
    事實及理由
一、原告主張：
（一）被告以原告陳蔡應珠、陳耀進為訴外人蔡文祥向其借款新
    臺幣（下同）1,960,000 元、4,000,000 元之連帶保證
    人及抵押權設定義務人，詎清償期屆至後，訴外人蔡文祥尚
    積欠本金364,922 元及利息與違約金、本金1,099,800
    元及利息與違約金，乃持本院98年度司拍字第303 、304 號
    拍賣抵押物裁定為執行名義，聲請本院以99年度司執字2453
    、2452強制執行原告陳家順所有座落屏東縣高樹鄉○○○段
    395-1 、395-4 、395-5 地號及源泉段462 地號土地（本屬
    原告陳蔡應珠及陳耀進所有，嗣後移轉登記予原告陳家順，
    以下簡稱系爭土地），另持本院89年度訴字第801 號和解筆
    錄（和解對象為蔡文祥、陳蔡應珠、陳耀進）、本院91年度
    執字第4374號債權憑證（債務人為蔡文祥、陳蔡應珠）為執
    行名義，聲請本院以99年度司執字第16701 、16720 號強制
    執行原告陳家順前開系爭土地。惟前開執行名義所示之債權
    ，業經原告於96年6 月25日清償完畢，並提出被告銀行即臺
    灣土地銀行高樹分行放款利息收據為證（見卷第22頁），故
    原告不再負擔物上保證責任，因此兩造間抵押債權不存在。
    被告應撤銷上開強制執行裁定及程序，並塗銷抵押權。
（二）假設「90年客戶往來明細」（見卷第23頁）係屬正確，則
    於90.12.28日土地銀行已經將本件債務列為「催收轉呆」，
    按照財政部「銀行逾期放款催收款及呆帳處理辦法」第3 及
    第5 條規定，債務列為「催收轉呆」均明訂應停止計息，嗣
    後如有部分收回者，應先沖償「催收款項」（即「帳面金額
    」），不得逕先做「利息收入」科目整理（見88.6.30 日台
    財融00000000號及88.10.21日台財融00000000號）。依此一
    辦法處理方式，債務人還款時，銀行作業應以「短收收回」
    方式先沖銷「帳面金額」俟「帳面金額」清償完畢後，再行
    分段計息處理。例如在196 萬欠款部分，依此一規定處理結
    果，原告只要就178,090 元清償後，再計利息（不得計算違
    約金）償還銀行即可清償完畢。其計算方式可避免銀行將利
    息、違約金滾入本金導致債務人永遠無法還完債款。財政部
    此一辦法的立法精神，無非是轉為呆帳的債務人還款能力已
    經困難，如債務人有還款之誠意，即應斟酌債務人能力予以
    處理而不應依一般債信良好的方式處理。本件由被告所提出
   「90 年客戶往來明細」即可證明主債務人已為催收轉呆帳，
    其後仍然盡力還款至96.8月，可見其還款之誠意，已符合財
    政部規定。但是，依據被告所提出「90年客戶往來明細」所
    顯示之事實，被告之作帳方式明顯違背財政部上開規定，即
    明列本帳務為「催收轉呆帳」卻以「未還本金」加計「利息
    」及「違約金」處理，已有違反財政部之規定外，眾利盤剝
    致使主債務人「本金」永無還款完畢之日，被告身為公營銀
    行竟有欺負弱小行為，令人訝異。本件如按財政部計算方式
    ，196 萬元債款部分主債務人只要再還178,090 元並加分段
    計算利息應不會超過20萬元即可一次還清。如按照被告以「
    未還本金」之計算方式，除了要還364,922 元以外尚須計算
    利息及違約金顯與法律旳規定有所不合。至於400 萬元部分
    亦同。準此，被告應依財政部規定就「帳面金額」計算後再
    加計算分段利息，以使主債務人或原告能有一次清償或分次
    清償完畢的機會。
（三）被告對原告之兩筆債權（即不動產抵押債權），均已於96
    .6.25 日與土銀「結清本息」，此有土銀高樹分行放款利息
    收據為憑（見卷第22頁），則本案本息均已結清核無疑義，
    被告之抵押債權全部於96.6.25 日即已消滅，被告主張主債
    務人尚欠被告本息364,922 元（196 萬元貸款部分）以及1,
    099,800 元（400 萬元貸款部分）即無理由。至於被告所提
    出96.7.26 日、96.8.27 日「放款繳納單」（見卷第118-12
    1 頁）係被告溢收款，即為不當得利，依法應返還原告，原
    告發覺上述溢繳款以後，自96.8月以後即未再繳款，不能認
    為原告溢繳即尚未清償完畢，足證原告業已將上開金額全部
    本息清償完畢。就196 萬元部分（98年度司拍字第303 號裁
    定，196 萬元部分被告主張原告尚欠本息354,922 元），被
    告僅提出債權憑證（見卷第103 頁），仍然無法確認當時和
    解金額為若干，如被告不提出，原告請求鈞院依法(1)調閱臺
    灣屏東地方法院89訴字第1013號和解筆錄，了解當時和解金
    額若干，待證本案債權不存在。就400 萬元部分（98年度司
    拍字第304 號裁定，400 萬元部分被告主張原告尚欠本息1,
    099,800 元），被告於89年10月和解時認原告尚積欠本息為
    240 萬元，但在客戶往來明細表卻記載89.5.2日未還本息金
    是220 萬（見卷第56頁），足證和解筆錄記載金額顯不正確
    ，且89.5.2日未還本息金是否為220 萬元，亦無根據。
（四）被告承認其無法提出「83 -90年客戶往來明細」、「83-9
    0 年放款利息收據」，然被告係經營銀行業務殊無不了解商
    業會計法之餘地。而雙方往來交易憑證，係雙方履行契約及
    計算履約付款之依據，苟予遺失則銀行主張原告尚有欠款未
    履行給付云云，即嫌無據。又按，商業會計法第38條及稅捐
    稽徵法第11條與其授權所訂定之稅捐稽徵機關管理營利事業
    會計帳簿憑證辦法第26、27條會計帳簿、憑證之規定，均說
    明各項會計憑證除應永久保存或有關未結會計事項者外應於
    年度結算程序辦理終了後至少保存五年。因此，如認為本案
    之爭議契約，業已於96.6月結清本息而履行完畢，其會計憑
    證即「83-90 年客戶往來明細」以及「83-90 年放款利息收
    據」，均應自96.6月起算該等憑證至少應保存五年至101 年
    6 月為止。申言之，本案會計憑證「83-90 年客戶往來明細
    」、「83-90 年放款利息收據」應自民國83年起保存至民國
    101 年6 月止。苟若如被告主張原告尚積欠364,922 元及1,
    099,800 元則本案契約尚未履行完畢，此種情形係屬上開法
    規所稱「有關未結會計事項」，故五年之保存期限，尚未開
    始起算，須至契約履行完單後始行起算。亦即契約尚在履行
    中本案之「83-90 年客戶往來明細」、「83-90 年放款利息
    收據」均應保存至履約完畢為止，俟履約完畢後開始起算保
    存期限五年。如有故意使應保存之會計憑證…滅失? 損或故
    意遺漏會計事項至使財務報表發生不實之結果，依商業會計
    法71條以及刑法偽造文書規定，負責人等應負5 年以下之刑
    責。因此，被告陳稱提不出「83-90 年客戶往來明細」以及
    「83-90 年放款利息收據」即顯無理由。原告主張被告仍應
    提出83.3月至90.12 月之客戶往來明細表以及同一期間之「
    放款利息收據」等原始憑證，以便證明被告所主張364,922
    元（196 萬元部分）、1,099,800 元（400 萬元部分），否
    則原告均否認其債權存在之事實。又98.11.4 日財團法人金
    融聯合徵信中心當事人（蔡文祥）綜合信用報告「逾期、催
    收呆帳資訊：查資料庫中無台端最近三年逾期、催收或最近
    五年呆帳資訊（資料日期至98年9 月底）」，此聯徵中心資
    料足以待證本案爭點事實，即主債務人是否尚積欠被告本案
    之本息，而聯徵中心所提供之資料已足以證明主債務人（蔡
    文祥）並未欠被告銀行本息。
（五）以上有原告提出之原告陳家順不動產所有權狀、98年度司
    拍字第303 、304 號裁定、借據、抵押權設定書、土銀96年
    6 月25日及93年3 月26日收據、196 萬元借貸90年還款歷史
    交易資料、400 萬元借貸90年還款歷史交易資料、本院89年
    度促字第11168 號支付命令、高樹鄉農會放款分戶卡影本各
    乙份等為證，並聲明：(一)請求確認鈞院98年司拍第字303 、
    304 號裁定所示被告對原告共計1,464,722 元之不動產抵押
    債權不存在。(二)鈞院98年度司拍字第303 、304 號拍賣抵押
    物裁定以及屏院惠民執祥字第99司執2452號函附表所示拍賣
    不動產之強制執行等程序均應予以撤銷。(三)鈞院前開303 號
    裁定及附表所示不動產所有權為標的，以被告（臺灣土地銀
    行股份有限公司）名義登記屏東里港地政事務所登記日期91
    .6.13 日，證明書字號91屏里他字第001553號，設定權利範
    圍為最高限額2,550,000 元，存續期間自83年03月21日至93
    年03月21日止之一筆抵押權，應予塗銷。(四)鈞院前開304 號
    裁定及附表所示不動產所有權為標的，以被告（臺灣土地銀
    行股份有限公司）名義登記屏東里港地政事務所登記日期91
    .6.13 日，證明書字號91屏里他字第001555號，設定權利範
    圍為最高限額5,200,000 元，存續期間自84年06月12日至94
    年06月12日止之四筆抵押權，應予塗銷。
二、被告抗辯：
（一）原告陳蔡應珠於83年3 月21日，以其所有坐落屏東縣高樹
    鄉○○○段395-1 地號土地，為屏東縣高樹鄉農會設定 255
    萬元之最高限額抵押權，存續期間自83年3 月21日至 93年3
    月21日，約定擔保原告及訴外人蔡文祥對屏東縣高樹鄉農會
    所負借款、保證等債務，並經主管機關登記在案，有抵押權
    設定契約書及他項權利證明書可稽（見卷第99頁）。嗣訴外
    人蔡文祥於83年3 月26日邀同原告陳蔡應珠為連帶保證人向
    屏東縣高樹鄉農會借款196 萬元，約定借款期限自83年3 月
    26日起至93年3 月21日止，分20期攤還本息（以6 個月為 1
    期，前6 期繳息不還本金），有農業發展基金放款借據可稽
    （見卷第102 頁）。詎屆期未依約全部清償，經被告取得鈞
    院89年度訴字第1013號和解筆錄，經強制執行後換發鈞院91
    年度執字第4374號債權憑證，目前尚欠本金364,922 元及其
    利息、違約金未為清償。原告陳蔡應珠、陳耀進又於84 年6
    月12日以其所有同段368 地號及系爭土地為擔保，設定新52
    0 萬元之最高限額抵押權，存續期限為自84年6 月12日起至
    94年6 月12日止，約定擔保原告與訴外人蔡文祥等向被告借
    款及保證等債務，並經主管機關登記在案，有抵押權設定契
    約書及他項權利證明書可稽（見卷第104 頁）。嗣訴外人蔡
    文祥於84年6 月28日邀同原告陳蔡應珠為連帶保證人向屏東
    縣高樹鄉農會借款400 萬元，約定借款期限自84年6 月28日
    起至94年6 月12日止，分10期攤還本息（以6 個月為1 期）
    ，有農業發展基金放款借據可稽。詎清償期屆至，債務人未
    依約清償，經被告取得鈞院89年度訴字第801 號和解筆錄在
    案，目前尚積欠本金1,099,800 元、利息及違約金。
（二）按不動產所有權人設定抵押權後，得將不動產讓與他人，
    但其抵押權不受影響。民法第867 條定有明文。本件原告陳
    蔡應珠及陳耀進對上開債務未加清償，卻於95年3 月17日起
    陸續將系爭不動產所有權移轉登記與其子即原告陳家順，被
    告於90年9 月14日受讓屏東縣高樹鄉農會信用部，取得上開
    債權及抵押權，依抵押權之追及效力，被告於系爭債權未受
    清償時，自得依民法第873 條之規定，聲請裁定准予拍賣系
    爭擔保土地，並分別取得鈞院98年度司拍字第303 號及 304
    號拍賣抵押物裁定，原告雖均提起抗告，但經鈞院分別以98
    年度抗字第34號及31號裁定駁回在案。
（三）原告主張依民法第742 條規定，主債務人所有之抗辯，保
    證人得主張之，及同法第752 條主張未於保證期間內為審判
    上之請求及依呆帳處理辦法，對內停止計息應先沖償催收款
    項云云。然查(1)逾期放款經轉入催收款者，應停止計息，但
    仍應依契約規定繼續催理，並在催收款各分戶帳內利息欄註
    明應計利息，或作備忘紀錄。逾期放款未轉入催收款前應計
    之應收利息，仍未收清者，應連同本金一併轉入催收款。銀
    行資產評估損失準備提列及逾期放款催收款呆帳處理辦法第
    10條定有明文。故依上開辦法規定，逾期放款經轉入催收款
    ，仍應依契約規定繼續催理，至於催收款停止計息係銀行內
    部帳務之處理，涉及銀行資產評估損失準備提列等問題，不
    影響被告與原告間借款契約約定之效力。此從修正前之銀行
    逾期放款催收款呆帳處理辦法第5 條規定：「逾期放款經轉
    入催收款項者，對內停止計息，對外債權照常計息…」亦可
    證明。原告認系爭呆帳以「未還本金」加計「利息」及「違
    約金」處理，違反財政部之規定，顯係誤解主管機關之上開
    規定。(2)又約定保證人僅於一定期間內為保證者，如債權人
    於其期間內，對於保證人不為審判上之請求，保證人免其責
    任，民法第752 條雖定有明文，惟查本件原告陳蔡應珠及陳
    耀進係擔任訴外人蔡文祥借款之連帶保證人，係就特定債務
    為保證，並非約定僅於一定期間內為保證，並無上開規定之
    適用，且系爭二筆借款均已取得鈞院和解筆錄之執行名義在
    案，亦無不為審判上請求之問題。原告依上開規定主張免責
    ，實無可採。(3)按主債務人所有之抗辯，保證人得主張之，
    民法第742 條雖定有明文，然查系爭最高限額抵押權，擔保
    之債權尚有如上述之二筆本金分別為364,922 元及1,099,80
    0 元及其利息、違約金等未還：查被告銀行高樹分行於96
    年6 月25日出據之放款利息收據記載已結清本息，係因借款
    期限已屆滿未清償時，電腦系統所列印之繳納單「交易種類
    」欄即會自動顯示「結清本息」，惟查本件系爭帳號000-00
    00-00000-0放款繳納單（見卷第118 頁），原告當日並未將
    「上期止本金餘額」欄之金額389,794 元繳清，僅繳納「應
    繳金額合計」欄所更正之「15,000元」，足證「截至本期本
    金餘額」欄所顯示之金額為「零」係承辦人員疏忽未一併刪
    除更正所致。且上開債權原告又於96年7 、8 月間均仍繼續
    在繳款清償，亦有放款繳納單可稽（見卷第119-121 頁）。
    原告於鈞院98年度抗字第34號聲請拍賣抵押物裁定抗告事
    件鈞院庭訊時，對被告提出之農業發展基金放款借據、客戶
    往來帳戶查詢及96年7 月26日之放款繳納單各2 紙均表示「
    沒有意見」，益證系爭借款債務於96年6 月25日仍尚未清償
    完畢。
（四）訴外人蔡文祥二筆貸款，第一筆83年3 月26日借款1,960,
    000 元，帳號為00-000000-000 ，由原告陳蔡應珠提供土地
    擔保及擔任連帶保証人，從放款分戶卡中可知，繳息已延滯
    89年9 月2 日至高樹農會繳納88年5 月2 日貸款本金280,00
    0 元，利息82,500元違約金30,798元，貸款本金餘額1,290,
    000 元，高樹農會就轉入電腦，分戶卡就不使用，但89年12
    月30日至高樹農會繳納88年11月2 日，繳納本金140,000 元
    ，利息35,475元，違約金26,573元，貸款本金餘額1,150,00
    0 元，90年4 月27日至高樹農會繳納89年5 月2 日，繳納本
    金127,778 元，利息31,625元違約金13, 090 元本金餘額為
    1,022,222 元，以上繳納傳票影本為準，90年9 月轉入接管
    銀行即被告台灣土地銀行。另一筆貸款，訴外人蔡文祥於84
    年6 月28日借款4,000,000 元，帳號戶00-000000-000 由原
    告陳蔡應珠、陳耀進提供土地擔保及擔任連帶保証人，89年
    9 月2 日至高樹農會繳納88年5 月2 日，貸款本金 200,000
    元利息71,500元，違約金25,973元貸款本金餘額2, 400,000
    元，高樹農會就轉入電腦，分戶卡就不使用，但89年12月30
    日至高樹農會繳納88年11月2 日本金200,000 元，利息66,0
    00元，違約金2197 3元本金餘額2,200,000 元，以上繳納傳
    票影本為準，90年9 月轉入被告銀行接管。
（五）高樹農會放款移交清冊，製表日90年9 月14日時間20：56
    移交清冊證明借款人蔡文祥二筆貸款移交時放款本金餘額1,
    022,222 元，繳至89年5 月2 日止及2,200,000 繳至88年11
    月2 日止，清冊由高樹農會移交被告銀行接管，清冊報表顯
    示此二筆放款餘額明細正確，91年4 月由被告提出查封，案
    號91執字4374號，91年4 月23日申請書來行繳納並承諾以後
    正常繳息，並請銀行撤銷查封，91年4 月23日至銀行繳納,
    訴訟費8,546 元，利息381,543 元，本金718,800 元，合計
    1,108,889 元，本行減免違約金90,442元及調整利率為5.5%
    ，並撤銷查封。訴外人蔡文祥於92年11月27申請，稱近期資
    金調度不便，故請銀行予同意延緩本金之攤還，利息照付，
    待下期93年5 月26日再依此攤還，本行擬緩納本金一期，本
    案還經過原告陳蔡應珠，陳耀進二位土地擔保提供人及連帶
    保証人同意( 見卷第171 、172 頁) ，以上陳述二筆貸款本
    金餘額精準正確。目前二筆貸款未還本金0000-000-0帳號，
    本金餘額364,922 元，0000- 000-0 帳號，本金餘額1,099,
    800 元。
（六）至於原告所提98.11.4 財團法人金融聯合徵信中心當事人
   （蔡文祥）綜合信用報告，引用其中「逾期、催收呆帳資訊
    ：查資料庫中無台端最近三年逾期、催收或最近五年呆帳資
    訊」，即認債務人未積欠本息等語云云，惟查：徵信中心信
    用報告明載：信用報告所示信用資料僅供申請人參考，不能
    等同或證明資料當事人於全體金融機構實際存在之所有金融
    負債（含保證）情形，況且依據該中心「資料揭露期限」第
    二條第一項規定：逾期、催收及呆帳紀錄、自清償日起揭露
    三年、但呆帳紀錄最長不超過自轉銷之日起揭露五年。原告
    所欠二筆借款均於90.12.28轉銷呆帳，至95.12.28即滿五年
    ，依照前開規定金融負債資料已不再揭露，並非無負債，原
    告既未結清欠款自應負清償責任。
（七）以上有被告提出之255 萬元抵押權設定契約書及他項權利
    證明書影本各乙紙、196 萬元之農業發展基金放款借據影本
    乙紙、、本院91年度執字第4374號債權憑證影本乙份、 520
    萬元抵押權設定契約書及他項權利證明書影本各乙紙、 400
    萬元之農業發展基金放款借據影本乙份、本院89年度訴字第
    801 號和解筆錄影本乙份、帳號000-0000-00000-0、000-00
    00-000-0放款繳納單影本6 份、高樹鄉農會農業發基金放款
    借據影本乙份、高樹鄉農會放款分戶卡（00-000000-000 ）
    89年9 月2 日繳納傳票影本乙份、高樹鄉農會繳納傳票影本
    4 份、高樹鄉農會放款催收戶清冊影本乙份、借款人蔡文祥
    申請書影本及91年4 月23日至台灣土地銀行繳納明表影本乙
    份、借款人蔡文祥申請書影本乙份、擔保提供人及連帶保証
    人陳蔡應珠、陳耀進同意書影本乙份、台灣土地銀行放款繳
    納單及客戶往來明細查詢單影本各3 份、89訴字第801 號和
    解筆錄、客戶往來明細、放款分戶卡影本各乙份等為證。並
    聲明：原告之訴駁回。
三、兩造不爭執之事實：
（一）屏東縣里港地政事務所土地權狀、本院98年司拍第字 303
    、304 號裁定、屏院惠民執祥字第99司執2452號函。
（二）卷內客戶往來明細表、高樹分行放款利息收據等其形式上
    真正不爭執。
（三）89年訴801 號和解筆錄、89年度訴1013號和解筆錄形式上
    真正不爭執。
（四）原告陳家順、陳蔡應珠及訴外人蔡文祥對二筆貸款屏東縣
    高樹鄉農會所負借款. 保證等債務，並經主管機關登記在案
    ，有抵押權設定契約書及他項權利證明書。
（五）屏東縣高樹農會90年9 月放款移交清冊證明訴外人蔡文祥
    二筆貸款，放款餘額。
（六）91年4 月由被告台灣土地銀行提出查封，案號91執字4374
    號，原告陳家順. 陳蔡應珠及訴外人蔡文祥91年4 月23日填
    具申請書經被告同意和解，來行繳納並承諾以後正常繳息及
    所繳金額。
（七）財團法人金融聯合徵信中心之當事人（蔡文祥）綜合信用
    報告。
四、兩造爭執之事項：
（一）本院98年司拍字第303 、304 號裁定所示共計1,464,722
    元之被告債權是否業經清償完畢？
（二）如被告抵押債權業已清償，其抵押權應否予以塗銷（本院
    98年司拍字第303 、304 號裁定）。其強制執行程序（本院
    屏院惠民祥字第99司執2452號函）是否應予撤銷？
五、本院之判斷：
（一）經查原告陳蔡應珠於83年3 月21日以其所有坐落屏東縣高
    樹鄉○○○段395-1 地號土地，為屏東縣高樹鄉農會設定25
    5 萬元之最高限額抵押權，存續期間自83年3 月21日至93年
    3 月21日，約定擔保原告及訴外人蔡文祥對屏東縣高樹鄉農
    會所負借款、保證等債務，並經主管機關登記在案，此有被
    告提出之抵押權設定契約書及他項權利證明書可稽。隨後訴
    外人蔡文祥於83年3 月26日邀同原告陳蔡應珠為連帶保證人
    向屏東縣高樹鄉農會借款196 萬元，約定借款期限自83年 3
    月26日起至93年3 月21日止，分20期攤還本息，並有被告提
    出農業發展基金放款借據可稽；惟屆期未依約全部清償，經
    被告取得本院89年度訴字第1013號和解筆錄。又原告陳蔡應
    珠、陳耀進並於84年6 月12日以其所有同段368 地號及系爭
    土地為擔保，設定新520 萬元之最高限額抵押權，存續期限
    為自84年6 月12日起至94年6 月12日止，約定擔保原告與訴
    外人蔡文祥等向被告借款及保證等債務，並經主管機關登記
    在案，亦有被告提出之抵押權設定契約書及他項權利證明書
    可稽。嗣訴外人蔡文祥於84年6 月28日邀同原告陳蔡應珠為
    連帶保證人向屏東縣高樹鄉農會借款400 萬元，約定借款期
    限自84年6 月28日起至94年6 月12日止，分10期攤還本息，
    有被告提出之農業發展基金放款借據可稽。詎清償期屆至，
    債務人未依約清償，經被告取得鈞院89年度訴字第801 號和
    解筆錄在案。以上該二筆貸款事實，並為兩造所不爭執，堪
    信為真實。
（二）次查被告以原告陳蔡應珠、陳耀進為訴外人蔡文祥向其借
    款1,960,000 元及4,000,000 元之連帶保證人及抵押權設定
    義務人，詎清償期屆至後，訴外人蔡文祥尚積欠本金364,
    922 元及利息與違約金、本金1,099,800 元及利息與違約
    金，而持本院98年度司拍字第303 、304 號拍賣抵押物裁定
    為執行名義，聲請本院以99年度司執字2453、2452強制執行
    原告陳家順所有座落屏東縣高樹鄉○○○段395-1、395-4、
    395-5 地號及源泉段462 地號（重測前為同段368 地號）土
    地，另持本院89年度訴字第801 號和解筆錄、本院91年度執
    字第4374號債權憑證為執行名義，聲請本院以99年度司執字
    第16701 、16720 號強制執行上開系爭土地，以上事實為原
    告所自陳，並為被告所不爭執，且經本院調取上開卷宗核閱
    屬實，亦堪信為真實。
（三）本件之爭點為經兩造協議簡化之事項即：本院98年司拍字
    第303 、304 號裁定所示共計1,464,722 元（即尚積欠之系
    爭二筆欠款1,099,800 元、364,922 元）之被告債權是否業
    經清償完畢？爰審酌如下：
 1、查系爭二筆借款，由原高樹農會放款移交清冊（見卷第 167
    頁）證明借款人蔡文祥之二筆貸款移交時放款本金餘額1,02
    2,222 元，繳至89年5 月2 日止及2,200,000 繳至88年11月
    2 日止，該清冊由高樹農會移交被告銀行接管。次查91年 4
    月間，被告銀行提出查封，案號91執字4374號，蔡文祥於91
    年4 月23日申請書來行繳納並承諾以後正常繳息，並請銀行
    撤銷查封，當日並至銀行繳納訴訟費8,546 元，利息381,54
    3 元，本金718,800 元，合計1,108,889 元（被告銀行減免
    違約金90,442元及調整利率為5.5%，並撤銷查封），此有蔡
    文祥之申請書及被告銀行客戶往來明細查詢表影本附卷可稽
    （見卷第168 －170 頁）。又蔡文祥於92年11月27申請，稱
    近期資金調度不便，故請被告銀行予同意延緩本金之攤還，
    利息照付，待下期93年5 月26日再依此攤還，被告銀行擬緩
    納本金一期，並經過原告陳蔡應珠，陳耀進書具同意書( 見
    卷第171 、172 頁) ，足證系爭二筆借款仍續行清償本息中
    ，並未清償完畢。
 2、經查被告銀行提出本院89年度訴字第801 號和解筆錄為執行
    名義聲請本院拍賣原告陳蔡應珠、陳耀進以其所有系爭土地
    擔保訴外人蔡文祥之借款，其後尚積欠借款1099,800元及利
    息與違約金，經本院以98年度司拍字第304 號裁定審查屬實
    ，准予拍賣該不動產（95年3 月17日、96年10月9 日移轉登
    記予原告陳家順）。原告陳家順不服，提起抗告，嗣經本院
    以98年度抗字第31號裁定駁回確定在案。又被告銀行提出本
    院89年度訴字第1013號和解筆錄為執行名義聲請本院拍賣原
    告陳蔡應珠以其所有系爭土地之395-1 地號土地擔保訴外人
    蔡文祥之借款，其後尚積欠借款364,922 元及利息與違約金
    ，經本院以98年度司拍字第303 號裁定審查屬實，准予拍賣
    該不動產（96年10月9 日移轉登記予原告陳家順），原告陳
    家順不服本院98年度司拍字第303 號裁定而抗告，亦經本院
    以98年度抗字第34號裁定抗告駁回確定在案，該裁定已詳載
    理由：『系爭土地上設定有255 萬元及400 萬元兩個最高限
    額抵押權，前者其擔保債權所欠本金尚有364,922 元，後者
    其擔保債權所欠本金尚有1,099,800 元，相對人（被告）銀
    行高樹分行於96年6 月25日出據之放款利息收據記載已結清
    本息，係承辦人員疏忽未予刪除所致，且上開抵押借款於97
    年7 、8 月間仍繼續在清償中，可見該債務於96年6 月25
    日仍尚未清償完畢等情，業據相對人代理人於本院調查中陳
    稱明確，並據其提出農業發展基金放款借據、客戶往來帳戶
    查詢及96年7 月26日之放款繳納單各2 紙為證。抗告人代理
    人對於相對人所提借據原本之真正表示「沒有意見」，並希
    望「能夠以清償的方式解決，不要拍賣抵押物」，可見相對
    人主張之事實並非子虛烏有』等情，足證系爭二筆借款仍有
    欠款未清償完畢。次按當事人主張有利於己之事實者，就其
    事實有舉證之責任，為民事訴訟法第277 條前段所明定，原
    告否認被告所提出台灣土地銀行客戶往來明細查詢、高樹分
    行放款利息收據、高樹鄉農會放款分戶卡、高樹農會收入傳
    票及本院89年訴801 號和解筆錄、89年度訴1013號和解筆錄
    其上所載金額之真正；惟上開文件何以非真正，原告並未就
    此有利於己之事實，舉證以實其說，其主張即非可採。
 3、原告主張系爭二筆借款債權均已於96.6.25 日與土銀「結清
    本息」，此有土銀高樹分行放款利息收據為憑（見卷第22頁
    ），則本案本息均已結清核無疑義，被告之抵押債權全部於
    96.6.25 日即已消滅云云；惟查被告銀行高樹分行於96年6
    月25日出據之放款利息收據記載已結清本息，係因借款期限
    已屆滿未清償時，電腦系統所列印之繳納單「交易種類」欄
    即會自動顯示「結清本息」，且據系爭借款帳號
    000-0000-00000-0放款繳納單（見卷第118 頁），當日並未
    將「上期止本金餘額」欄之金額389, 794元繳清，僅繳納「
    應繳金額合計」欄所更正之「15,000元」（見卷第119 頁）
    ，足證「截至本期本金餘額」欄所顯示之金額為「0 」係承
    辦人員疏忽未一併刪除更正所致。次查上開債權原告又於96
    年7 、8 月間均仍繼續在繳款清償，其中96年8 月27日放款
    繳納單內「截至本期本金餘額」欄並顯示仍有364,922 元未
    繳清，此有該放款繳納單可稽（見卷第119 －121 頁）。末
    查原告於本院98年度抗字第34號聲請拍賣抵押物裁定抗告事
    件鈞院庭訊時，對被告銀行提出之農業發展基金放款借據、
    客戶往來帳戶查詢及96年7 月26日之放款繳納單各2 紙均表
    示「沒有意見」，亦經本院調取該卷宗核閱筆錄屬實，益證
    系爭二筆借款仍未清償完畢，則原告主張系爭二筆借款債權
    本息已經結清，系爭抵押債權消滅，亦非可採。
 4、至於原告主張：按照財政部「銀行逾期放款催收款及呆帳處
    理辦法」第3 及第5 條規定，債務列為「催收轉呆」均明訂
    應停止計息，嗣後如有部分收回者，應先沖償「催收款項」
    （即「帳面金額」），不得逕先做「利息收入」科目整理（
    88.6.30 日台財融00000000號及88.10.21日台財融00000000
    號）乙節；經本院函請行政院金融監督管理委員會銀行局於
    99年6 月15日以銀局（法）字第09900223630 號書函覆稱：
    「按呆帳處理辦法第10條規定，逾期放款經轉入催收款，應
    停止計息，此規定之立法意旨係因催收款之收回可能性已產
    生疑慮，為避免虛增銀行之資產及收入，爰規定逾期放款於
    轉入催收款後，內部之會計帳上應停止計息，以符合財務報
    表之穩健原則，故上開規定係屬銀行內部之會計程序。」「
    至銀行對於債務人在法律上之請求權，包含本金、利息、違
    約金及執行費用等，債務人應依雙方約定，履行民法上之債
    權債務關係，返還本金、利息等，故銀行基於債之關係，向
    債務人請求之權利並不受銀行內部之會計帳務處理方式影響
    。」「目前實務上，銀行將逾期放款轉入催收款時，雖對內
    帳上已停止計息，惟仍會以備忘錄於催收款項帳上繼續記載
    其對外債權之金額。」等情，足見依上開辦法規定，逾期放
    款經轉入催收款，仍應依契約規定繼續催理，至於催收款停
    止計息係銀行內部帳務之處理，涉及銀行資產評估損失準備
    提列等問題，不影響被告與原告間借款契約約定之效力。則
    原告指稱：被告銀行明列本帳務為「催收轉呆帳」卻以「未
    還本金」加計「利息」及「違約金」處理，作帳方式已有違
    反財政部之規定云云，顯係誤解上開規定。何況上開規定並
    不影響兩造間之債權債務關係，原告亦無從據此證明系爭二
    筆借款已經清償完畢。
（四）綜上所述，系爭二筆貸款尚未清償完畢，仍有未還本金餘
    額364,922 元及1,099,800 元，合計1,464,722 元，被告銀
    行依法聲請本院實施強制執行程序，並無違誤。從而，原告
    聲明：(1)確認本院98年司拍第字303 、304 號裁定所示被告
    對原告共計1,464,722 元之不動產抵押債權不存在。(2)本院
    98年度司拍字第303 、304 號拍賣抵押物裁定以及屏院惠民
    執祥字第99司執2452號函附表所示拍賣不動產之強制執行等
    程序均應予以撤銷。(3)本院前開303 號裁定及附表所示不動
    產所有權為標的，以被告銀行名義登記屏東里港地政事務所
    登記日期91.6.13 日，證明書字號91屏里他字第001553號，
    設定權利範圍為最高限額2,550,000 元，存續期間自83年03
    月21日至93年03月21日止之一筆抵押權，應予塗銷。(4)本院
    前開304 號裁定及附表所示不動產所有權為標的，以被告名
    義登記屏東里港地政事務所登記日期91.6.13 日，證明書字
    號91屏里他字第001555號，設定權利範圍為最高限額5,200,
    000 元，存續期間自84年06月12日至94年06月12日止之四筆
    抵押權，應予塗銷，核無理由，均應駁回之。
六、本件為判決之基礎已臻明確，兩造其餘攻擊、防禦方法及舉
    證，經審酌後認與判決之結果皆無影響，爰不逐一論駁，附
    此敘明。
七、據上論結，本件原告之訴為無理由，依民事訴訟法第78條，
    判決如主文。
中    華    民    國    100     年   1    月    19    日
                  民事第一庭    法  官  胡晏彰
正本係照原本作成。
如對判決上訴，須於判決送達後20日內向本院提出上訴狀，其未
表明上訴理由者，應於提出上訴後20日內向本院補提理由書狀（
均須按他造當事人之人數附繕本）。
如委任律師提起上訴者，應一併繳納上訴審裁判費。
中    華    民    國   100    年    1     月    19    日
                                書記官  郭松菊